ACORDAO-COMPLETO-2469138

ACÓRDÃO 5937/2021 ATA 10/2021 - PRIMEIRA CÂMARA

VISTOS, relatados e discutidos estes autos de processo de admissão de servidores do Instituto Federal de Educação, Ciência e Tecnologia de Roraima,
ACORDAM os Ministros do Tribunal de Contas da União, reunidos em sessão da Primeira Câmara, diante das razões expostas pelo relator e com fundamento na Lei 8.443/1992, arts. 39, I, e 58, IV, em:
9.1. considerar legal a admissão da sra. Mariana Lopes Dal Ri;
9.2. aplicar à sra. Jadinéa Leandro Leite multa no valor de R$ 3.500,00 (três mil e quinhentos reais) e fixar o prazo de quinze dias, a contar da notificação, para que comprove, perante o Tribunal (art. 214, inciso III, alínea "a", do Regimento Interno) , o recolhimento da multa aos cofres do Tesouro Nacional, atualizada monetariamente desde a data deste acórdão até o efetivo recolhimento, se paga após o vencimento, na forma da legislação em vigor;
9.3. determinar ao Instituto Federal de Educação, Ciência e Tecnologia de Roraima que promova, caso não comprovado o tempestivo recolhimento, o desconto integral ou parcelado da multa estipulada no subitem 9.2 deste acórdão nos vencimentos da responsável, observados os limites previstos na legislação pertinente, nos termos do art. 28, inciso I, da Lei 8.443/1992, c/c o art. 219, inciso I, do Regimento Interno do TCU; 
9.4. determinar à Secretaria de Fiscalização de Integridade de Atos e Pagamentos de Pessoal e de Benefícios Sociais que promova a audiência dos reitores do Instituto Federal de Educação, Ciência e Tecnologia Farroupilha e do Instituto Federal de Educação, Ciência e Tecnologia de Roraima, em exercício à época da redistribuição da sra. Mariana Lopes Dal Ri, para que esclareçam os indícios de irregularidade na redistribuição da servidora, aparentemente não pautada no interesse público, consoante prescreve o art. 37 da Lei 8.112/1990;
9.5. orientar a Secretaria de Fiscalização de Integridade de Atos e Pagamentos de Pessoal e de Benefícios Sociais a juntar, aos ofícios de audiência, cópia integral desta deliberação;
9.6. dar ciência desta deliberação ao Instituto Federal de Educação, Ciência e Tecnologia Farroupilha; ao Instituto Federal de Educação, Ciência e Tecnologia de Roraima e à sra. Jadinéa Leandro Leite.

Pessoal. Admissão. Diligência.

Primeira Câmara

Instituto Federal de Educação, Ciência e Tecnologia de Roraima.

3. Interessados/Responsáveis:
3.1. Responsável: Jadinéa Leandro Leite (XXX.884.254-XX);
3.2. Interessada: Mariana Lopes Dal Ri (XXX.377.370-XX).

13.1. Ministros presentes: Walton Alencar Rodrigues (Presidente), Benjamin Zymler (Relator), Vital do Rêgo e Jorge Oliveira.
13.2. Ministro-Substituto presente: Weder de Oliveira.

BENJAMIN ZYMLER

Adoto como relatório a instrução a cargo da Secretaria de Fiscalização de Integridade de Atos e Pagamentos de Pessoal e de Benefícios Sociais (Sefip) :
Trata-se de descumprimento por parte da gestora Jadinéa Leandro Leite, CPF XXX.884.254-XX, do Instituto Federal de Educação, Ciência e Tecnologia de Roraima, aos Ofícios 4471/2019-TCU/Sefip, de 5/9/2019, e 8452/2019-TCU/Seproc, de 23/10/2019 (peças 12 e 14) .
Os referidos expedientes solicitaram à gestora o seguinte:
Em monitoramento do cumprimento do Acórdão 7665/2019-TCU-Primeira Câmara, na relatoria do Ministro Benjamin Zymler, Sessão de 13/8/2019, solicito a Vossa Senhoria que, no prazo de 15 (quinze) dias, a contar do recebimento da presente comunicação, com fundamento no art. 11 da Lei 8.443/1992, c/c os arts. 157 e 243 do Regimento Interno do TCU, encaminhe documentos comprobatórios acerca da origem da vaga redistribuída na qual ocorreu a admissão da sra. Mariana Lopes Dal Ri, com identificação da servidora, sua data de ingresso na entidade e de redistribuição, bem assim o interesse da administração nessa movimentação. Enviar também documentação sobre: a razão para a admissão da servidora Mariana Lopes Dal Ri, no regime de dedicação exclusiva, uma vez que houve redistribuição do servidor que anteriormente ocupava a vaga e a servidora admitida em 22/7/2016 foi redistribuída já em 8/6/2017; a existência de autorização do órgão central do Sipec para as redistribuições anteriormente mencionadas e o cumprimento dos demais requisitos do art. 37 da Lei 8.112/1990; e o demonstrativo dos valores eventualmente pagos aos servidores redistribuídos, a título de indenização, em decorrência da redistribuição, se for o caso.
Tendo em vista que a gestora não encaminhou nenhum tipo de resposta a este Tribunal, a despeito de ter sido devidamente cientificada (peças 13 e 15) , esta Sefip propõe:
a) que seja aplicada à Sra. Jadinéa Leandro Leite, CPF XXX.884.254-XX, a multa prevista no art. 58, inciso IV, da Lei 8.443/1992, sem a necessidade de prévia audiência da responsável, conforme autorização prevista no art. 268, § 3º, do Regimento Interno do TCU, uma vez que a aplicação de tal sanção foi alertada nos expedientes encaminhados ao Instituto Federal de Educação, Ciência e Tecnologia de Roraima; e
b) que seja determinada a renovação da diligência objeto do Acórdão 7665/2019-TCU-Primeira Câmara."
2. O Ministério Público junto ao Tribunal de Contas da União (MPTCU) , representado pelo Procurador Júlio Marcelo de Oliveira, pôs-se de acordo com a Sefip.
É o relatório.

não há

Procurador Júlio Marcelo de Oliveira.

PROCESSO DE ADMISSÃO. DILIGÊNCIA DETERMINADA POR ACÓRDÃO. NÃO CUMPRIMENTO. MULTA. LEGALIDADE DA ADMISSÃO. POSTERIOR REDISTRIBUIÇÃO DA INTERESSADA, AINDA NO CURSO DO ESTÁGIO PROBATÓRIO, PARA O IFFAR. DETERMINAÇÃO PARA REALIZAÇÃO DE AUDIÊNCIA DOS REITORES DAS INSTITUIÇÕES ENVOLVIDAS.

ATOS DE ADMISSÃO (ADS)

Secretaria de Fiscalização de Integridade de Atos e Pagamentos de Pessoal e de Benefícios Sociais (Sefip).

Trata-se de processo de admissão de servidores no Instituto Federal de Educação, Ciência e Tecnologia de Roraima (IFRR) .
2. Por meio do Acórdão 7665/2019-TCU-Primeira Câmara, foram registrados os atos de admissão dos servidores Maria Betânnia Gomes Grisi, Maria Eliana Lima dos Santos, Miriam Fumiko Fujinawa e Mônica Maria Alonso Marques.
3. Foi determinada, ainda, a realização de diligência junto à entidade de origem, nos seguintes termos:
"1.7.1. determinar à Secretaria de Fiscalização de Pessoal que promova diligência junto ao Instituto Federal de Educação, Ciência e Tecnologia de Roraima para que esclareça:
1.7.1.1. a origem da vaga redistribuída na qual ocorreu a admissão da sra. Mariana Lopes Dal Ri, com identificação do servidor, sua data de ingresso na entidade e de redistribuição, bem assim o interesse da administração nessa movimentação; 
1.7.2.2. a razão para a admissão da servidora Mariana Lopes Dal Ri, no regime de dedicação exclusiva, uma vez que houve redistribuição do servidor que anteriormente ocupava a vaga e a servidora admitida em 22/7/2016 foi redistribuída já em 8/6/2017; 1.7.2.3. a existência de autorização do órgão central do Sipec para as redistribuições anteriormente mencionadas e o cumprimento dos demais requisitos do art. 37 da Lei 8.112/1990; 
1.7.2.4. demonstrativo dos valores eventualmente pagos aos servidores redistribuídos, a título de indenização, em decorrência da redistribuição, se for o caso."
4. A despeito de terem sido encaminhados dois ofícios, a saber, em 18/9/2019 (peça 13, assinado por Juliana Bezerro Machado) e 1º/11/2019 (peça 15, assinado por Eugênio Pereira Oliveira) , para a sra. Jadinéa Leandro Leite, apontada como Diretora de Recursos Humanos da entidade, nenhum esclarecimento foi encaminhado.
5. Assim sendo, proponho a aplicação de multa à gestora no valor de R$ 3.500,00.
6. Deixo de acolher a proposta de renovação de diligência, dado o longo lapso temporal decorrido desde o despacho inicial. Desse modo, passo a examinar o mérito da admissão da servidora Mariana Lopes Dal Ri com base nas informações obtidas por meio da rede mundial de computadores e nos sistemas disponíveis (Sisac, Siape, e-Pessoal) .
7. Pelo que se verifica a partir dos procedimentos adotados pelo IFRR, poder-se-ia concluir que a admissão da servidora não foi motivada pelo interesse da administração. Isso porque, em 24/5/2017, menos de um ano após seu ingresso na instituição, a interessada foi redistribuída, por reciprocidade, para o Instituto Federal de Educação, Ciência e Tecnologia Farroupilha (IFFar) , conforme publicação no Diário Oficial da União de 24/5/2017, Seção 2, fl. 16 (que fiz juntar aos autos) .
8. Veja-se que a servidora interessada, originária de Cachoeira do Sul/RS, já havia laborado no IFFar de 22/4/2014 a 23/1/2016, na condição de professora substituta (Lei 8.975/1993) , de tal forma que a admissão no IFRR poderia ser apenas um estratagema para assegurar sua posterior transferência/remoção para seu estado natal, sob a roupagem de redistribuição por reciprocidade.
9. Contudo, a pretensão da servidora não terá impacto sobre o ato administrativo de admissão caso se conclua que havia interesse público no preenchimento das vagas ofertadas no concurso. 
10. Nessa toada, verifico que foram aprovados quatro candidatos para a cadeira de Matemática, na seguinte ordem: os srs. Eduardo Lepletier da Silva, Mariana Lopes Dal Ri, Nilton Miguel da Silva, Liziani Mello Wesz e Edilacy da Silva Sampaio, todos eles admitidos pela entidade.
11. Dessarte, não haveria como a entidade de origem deixar de dar posse à interessada, motivo pelo qual acompanho os pareceres pela legalidade da presente admissão.
12. Nada obstante, o pouco tempo que a servidora permaneceu vinculada ao IFRR constitui indício de que sua redistribuição não foi feita no interesse da administração, requisito exigido pelo art. 37 da Lei 8.112/1990, com a redação conferida pela Lei 9.527/1997 (grifos acrescidos) :
"Art. 37. Redistribuição é o deslocamento de cargo de provimento efetivo, ocupado ou vago no âmbito do quadro geral de pessoal, para outro órgão ou entidade do mesmo Poder, com prévia apreciação do órgão central do SIPEC, observados os seguintes preceitos:
I - interesse da administração;
II - equivalência de vencimentos; 
III - manutenção da essência das atribuições do cargo;
IV - vinculação entre os graus de responsabilidade e complexidade das atividades;
V - mesmo nível de escolaridade, especialidade ou habilitação profissional;
VI - compatibilidade entre as atribuições do cargo e as finalidades institucionais do órgão ou entidade.
§ 1o A redistribuição ocorrerá ex officio para ajustamento de lotação e da força de trabalho às necessidades dos serviços, inclusive nos casos de reorganização, extinção ou criação de órgão ou entidade. 
§ 2o A redistribuição de cargos efetivos vagos se dará mediante ato conjunto entre o órgão central do SIPEC e os órgãos e entidades da Administração Pública Federal envolvidos.    
§ 3o Nos casos de reorganização ou extinção de órgão ou entidade, extinto o cargo ou declarada sua desnecessidade no órgão ou entidade, o servidor estável que não for redistribuído será colocado em disponibilidade, até seu aproveitamento na forma dos arts. 30 e 31.  
§ 4oO servidor que não for redistribuído ou colocado em disponibilidade poderá ser mantido sob responsabilidade do órgão central do SIPEC, e ter exercício provisório, em outro órgão ou entidade, até seu adequado aproveitamento." 
13. De rigor, a Lei 8.112/1990 não prevê a redistribuição por reciprocidade mas apenas a redistribuição simples, que deveria ser um instrumento para mero ajuste de lotação. Dessa forma, um órgão com excedente de lotação teria redistribuído um cargo - vago ou ocupado - para outro órgão, com quadro reduzido de pessoal. 
14. Por muitos anos este tribunal rechaçou esse tipo de procedimento, no qual é feita a troca de um cargo ocupado por outro vago, já que isso poderia ser um estratagema para burlar a proibição de transferência, forma de provimento de cargo público prevista no inciso IV do art. 8º da Lei 8.112/1990 (revogado pela Lei 9.527/1997) e considerada inconstitucional pelo Supremo Tribunal Federal (STF) em 19/12/1995, no MS 22.148-8.
15. Tendo em vista a profusão de práticas administrativas divergentes, seja no âmbito do Poder Executivo (em especial no Ministério da Educação) , do STF, do Superior Tribunal de Justiça e do Conselho Nacional de Justiça (CNJ) - o qual, inclusive, havia editado a Resolução 146/2012 para disciplinar o tema -, e considerando que o objetivo da Corte de Contas era, principalmente, evitar que a redistribuição por reciprocidade fosse utilizada para fins indevidos (ou seja, como transferência) , a jurisprudência desta Corte amoldou-se à nova realidade a partir dos Acórdãos 480/2012 (rel. Valmir Campelo) e 1.308/2014 (rel. José Jorge) , ambos do Plenário.
16. Veja-se que a Resolução 146/2012 do CNJ exige que o servidor, ocupante do cargo a ser redistribuído, o tenha exercido pelo período mínimo de 36 meses, prazo compatível com o do estágio probatório.
17. À guisa de clareza, transcrevo, em parte, o voto do Ministro José Jorge que fundamentou o Acórdão 1308/2014-TCU-Plenário: 
"Conquanto aventada pelo eminente Relator a possibilidade de o TCU rever o seu atual posicionamento sobre matéria - que considera irregular a 'redistribuição por reciprocidade' -, de modo a seguir o entendimento divergente do Supremo Tribunal Federal (e posteriormente do CNJ) , entendo que, na verdade, não se trata de rever, mas sim de conformar a jurisprudência deste TCU a uma realidade hoje existente no âmbito do Poder Judiciário e Poder Executivo e que não pode ser ignorada por esta Corte.  
24.1.	Com efeito, os elementos colacionados aos autos demonstram que são inúmeros os casos de 'redistribuição por reciprocidade' no âmbito do Poder Judiciário e do Poder Executivo, inclusive no próprio Ministério da Educação, conforme o teor da portaria que promoveu a redistribuição do servidor Tiago Hiroshi Kobayashi, na qual diversos outros servidores são também redistribuídos em 'contrapartida.' 
25. 	Penso que a preocupação sempre esboçada por este Tribunal em seus julgados foi a de evitar a utilização indevida do instituto da redistribuição como forma de transferência, sob a alcunha de 'redistribuição por reciprocidade', nesta hipótese visando atender exclusivamente ao interesse do servidor, e não ao interesse da administração, característica ínsita daquele primeiro instituto. 
26.	No entanto, como destacou o Ministro Valmir Campelo, o STF, ao deliberar sobre a questão no processo administrativo nº 338.163, delimitou claramente as condições para a aplicação da figura da 'redistribuição por reciprocidade', fixando a necessidade de observância dos requisitos do art. 37 da Lei nº 8.112, de 1990, bem como a restrição do TCU quanto à inexistência do concurso público em vigor para as especialidades dos cargos interessados na redistribuição, a fim de resguardar os interesses de candidatos aprovados. 
27.	Posteriormente, essas condicionantes foram expressamente incorporadas à Resolução CNJ nº 146, de 2012, especialmente a restrição estabelecida quanto à redistribuição de cargo vago com concurso público em vigor, verbis: 'Art. 5º O cargo vago somente poderá ser redistribuído quando inexistir, no órgão de origem, concurso público em andamento ou em vigência para provimento de cargo idêntico.'
28.	Longe de desrespeitar e contrariar a jurisprudência do TCU, considero que o entendimento construído no âmbito do STF e no CNJ prestigia, de certa forma, a preocupação deste Tribunal quanto à necessidade de a redistribuição atender ao requisito do interesse da administração, visto que tem como característica a movimentação de cargos, não sendo o instituto adequado quando o objetivo é a movimentação de servidores.
29. 	De fato, conforme destacado no parecer do Ministério Público e defendido pela corrente contrária à 'redistribuição por reciprocidade', 'a eventual movimentação do servidor que esteja ocupando o cargo é um efetivo acessório, ou seja, a administração tem o interesse de movimentar o cargo, sendo este o efeito principal, mas, se o cargo está ocupado, a administração somente tem o seu interesse atendido se o servidor acompanhar o cargo, gerando o efeito acessório.' 
30.	Em não sendo assim, haveria subversão da ordem natural das coisas, transformando o acessório em principal, importando, como também anotado pelo Parquet, na 'utilização do instituto da redistribuição com o fito de movimentar servidores transformaria o acessório em principal e implicaria o desvirtuamento desse instituto, que na prática, se transformaria no instituto da transferência, já banido do ordenamento jurídico pátrio.'
31.	É óbvio que o interesse da administração não se confunde com o interesse do administrador ou com o interesse de servidor, conforme asseverado pelo MP/TCU, porém discordo da afirmação do órgão ministerial de que a 'redistribuição por reciprocidade' retratada nos autos, ou seja, 'de dois cargos de igual categoria e especialidade, sendo um ocupado e outro vago, dificilmente poderia ser justificada a partir da ótica do interesse da administração, uma vez que, como já foi dito neste parecer, a redistribuição tem como foco o cargo efetivo e não o servidor.' 
32.	Penso assim porque em determinadas situações poderá haver confluência de interesses - da Administração, do administrador e do servidor -, exigindo-se, todavia, a demonstração da prevalência do interesse da Administração, a qual tem o dever de justificar, tanto da parte do órgão/entidade que cede o cargo quanto daquele órgão/entidade que recebe, considerando a natureza excepcional do procedimento de redistribuição."
18. O que se observa, no caso concreto, é a utilização do instituto da redistribuição como se fosse remoção - instituto aplicável apenas dentro do próprio órgão. Na mesma data em que foi publicada a redistribuição da sra. Maria Lopes Dal Ri para o IFFar, outra professora desse instituto foi redistribuída para o Instituto Federal de Educação, Ciência e Tecnologia do Rio Grande do Sul (IFRS) , a saber, a sra. Manuela Finokiet, professora de Biologia. 
19. Ora, tratando-se de órgãos autônomos, com independência administrativa e quadro próprio de pessoal, não se pode admitir a existência de remoção nem de práticas que tenham por principal objetivo contornar as limitações legais para atender exclusivamente aos interesses pessoais dos servidores envolvidos.
20. A redistribuição da servidora, em tão curto espaço de tempo, além de denotar que a administração do IFRR não agiu no atingimento do interesse público, revela uma possível manobra do IFFar para assegurar, em detrimento dos princípios da impessoalidade e da isonomia, que a interessada pudesse ingressar em seus quadros. 
21. De mencionar que, em 30/8/2016 (cerca de um mês após a posse da interessada no IFRR) , o IFFar lançou o Edital 286, para provimento de 28 vagas de professor, sendo 1 na área de biologia e nenhuma na área de matemática.
22. Em assim procedendo, o IFFar tornou viáveis o ingresso da servidora Mariana Lopes Dal Ri para seus quadros e a redistribuição da sra. Manuela Finokiet.
23. Esse tipo de manobra, além de comprometer os princípios constitucionais citados, pode configurar manipulação de vagas nos concursos públicos e favorecer pessoas que possuam informações privilegiadas e relações com administradores das entidades desejadas, o que prejudica candidatos e potenciais candidatos de boa-fé, que somente concorrem às vagas das localidades nas quais desejam exercer seu ofício.
24. Ademais, a disseminação dessa prática acaba por prejudicar os institutos localizados em regiões mais distantes dos grandes centros populacionais do país, pois os novos servidores também buscarão os meios para serem redistribuídos para seus estados de origem ou para outros mais compatíveis com seus interesses pessoais.
25. Dessarte, proponho seja promovida a audiência dos reitores do IFFar e IFRR em exercício à época dos fatos para justificar a redistribuição da servidora antes mesmo que completasse o estágio probatório. 
Diante do exposto, VOTO por que o Tribunal adote a deliberação que ora submeto a este colegiado.
TCU, Sala das Sessões Ministro Luciano Brandão Alves de Souza, em 6 de abril de 2021.
BENJAMIN ZYMLER 
Relator